【裁判字號】    91,訴,3615
【裁判日期】    920527
【裁判案由】    分割共有物
【裁判全文】
臺灣臺中地方法院民事判決  九十一年度訴字第三六一五號
    原      告  丁○○原名張.
    訴訟代理人  楊山池律師
    複  代理人  朱坤棋律師
    被      告  甲○○  住台中.
                        國民身.
                乙○○  住台中.
                        國民身.
                丙○○  住台中.
                        國民身.
右當事人間請求分割共有物事件，於民國九十二年五月十三日言詞辯論終結，本院判決如左
：
    主      文
兩造共有坐落臺中市○○區○○段五之三地號、地目田、面積玖拾壹平方公尺之土地應予以
變賣，所得價金，由兩造各按應有部分四分之一比例分配之。
訴訟費用由被告甲○○、乙○○、丙○○各負擔四分之一，餘由原告負擔。
    事      實
甲、原告方面：
一、聲明：求為判決兩造共有坐落臺中市○○區○○段五之三地號，面積九一平方公尺為原
          物分割，分割方法如附圖所示：Ａ（５─３）部分面積二二‧七五平方公尺、分
          歸原告取得，Ｂ（５─Ａ００１）部分面積二二‧七五平方公尺、分歸被告張朝
          枝取得，Ｃ（５─Ａ００２）部分面積二二‧七五平方公尺、分歸被告乙○○取
          得，Ｄ（５─Ａ００３）部分面積二二‧七五平方公尺、分歸被告丙○○取得。
二、陳述：
（一）系爭坐落臺中市○○區○○段五之三地號土地（下稱系爭土地）為兩造所共有，應有
      部分各為四分之一，因兩造就分割方法無法達成協議，爰依民法第八百二十四條第二
      項第一款規定，請求裁判分割共有物。
（二）請求依原告於民國（下同）九十二年四月十四日提出之方案，就系爭土地原物分割，
      分割方案如附圖所示Ａ（５─３）部分面積二二‧七五平方公尺、分歸原告取得，Ｂ
      （５─Ａ００１）部分面積二二‧七五平方公尺、分歸被告甲○○取得，Ｃ（５─Ａ
      ００２）部分面積二二‧七五平方公尺、分歸被告乙○○取得，Ｄ（５─Ａ００３）
      部分面積二二‧七五平方公尺、分歸被告丙○○取得。上開分割方法除考量被告甲○○分得之Ｂ（５─Ａ００１）部分、丙○○分得之Ｄ（５─Ａ００３）部分分別與其
      原有之毗鄰土地連接，復考量被告乙○○所分配之Ｃ（５─Ａ００２）部分土地鄰河
      北路，無礙其通行，已極盡維持被告權益之能事，且可簡化共有關係，使權利單純化
      ，至於被告所提價購一事，原告既無資力復無意出售，且原物尚非不得分割，故仍以
      原物分割為宜。
三、證據：提出土地登記謄本五件、照片一張、臺中市都市計畫土地使用分區（或公共設施
          用地）證明書一件為證。
乙、被告方面：
一、聲明：求為判決駁回原告之訴。
二、陳述：
    系爭土地面積僅有二十八坪，倘依原告之分割方案進行土地分割，將會造成被告分得土
    地成為畸零地，對兩造均屬不利，因分割後土地過小，不能發揮土地之經濟利用，於公
    益、私益均係損害，故被告不同意分割，如果要分割的話，主張變價分割，變價分割無
    損於其他所有人之權利，對土地之利用也有較完整的利用。
    理    由
一、被告甲○○未於最後言詞辯論期日到場，核無民事訴訟法第三百八十六條所列各款情形
    ，爰依原告聲請，由其一造辯論而為判決。
二、本件原告主張系爭土地為兩造所共有，應有部分各為四分之一，因兩造就分割方法無法
    達成協議，爰依民法第八百二十四條第二項第一款規定，請求裁判分割共有物等語；被
    告則以不同意分割，如果要分割的話，主張變價分割等語，資為抗辯。
三、經查系爭土地、地目田、分區使用為第三種商業區、面積九一平方公尺土地，為兩造所
    共有，應有部分各為四分之一，系爭土地上沒有建物；兩造間對於系爭土地無不為分割
    之約定，亦無因使用目的不能分割情形，惟雙方對於分割方法無法達成協議等情，為兩
    造所不爭執，並據原告提出土地登記謄本一件、照片一張、臺中市都市計畫土地使用分
    區（或公共設施用地）證明書一件為證，自堪信為真實。從而，原告依民法第八百二十
    三條、第八百二十四條第二項之規定，訴請裁判分割系爭土地，核無不合，應予准許。
四、按共有人因共有物分割之方法不能協議決定，而提起請求分割共有物之訴，應由法院依
    民法第八百二十四條命為適當之分配，不受任何共有人主張之拘束（最高法院著有四十
    九年台上字第二五六九號判例可資參照），是分割方法並非訴請裁判分割共有物所必要
    之聲明事項，縱為聲明，亦僅供法院參考。又分割共有物，究以原物分割，或變價分割
    為適當，法院應斟酌當事人意願、共有物之使用情形、經濟效用及全體共有人之利益等
    情形而為適當之分割，不受共有人所主張分割方法之拘束（最高法院八十七年度台上字
    第一四○二號判決意旨參照）。本件原告起訴請求就兩造共有之系爭土地為原物分割，
    並提出附圖所示之分割方案等語，被告則表示不同意原告之分割方案，並主張應變價分
    割等語，查：
（一）系爭土地面積僅九一平方公尺，若以原物分割，每人分得土地僅二二‧七五平方公尺
      （約六‧八八坪），面積過小，若未與其他毗鄰土地合併使用，顯然不能作何用途。
      而該方案，關於附圖所示Ａ（５─３）、Ｂ（５─Ａ００１）部分，均未留能連絡河
      北路之通路，則在分割後分得上開二部分之原告及被告甲○○，尚得對其餘二被告主
      張通行權，有再起紛爭之虞，顯非良善之分割方法。
（二）若依原告所提之分割方案，被告甲○○分得之Ｂ（５─Ａ００１）部分土地、丙○○
      分得之Ｄ（５─Ａ００３）部分土地雖分別與其原有之毗鄰土地連接（被告丙○○為
      同地段五之一地號土地所有權人，被告甲○○為同地段五之二地號土地所有權人），
      被告乙○○所分配之Ｃ部分土地鄰河北路無礙通行，固為兩造所不爭執，惟該等毗鄰
      土地上均已興建鐵皮建物，有照片一紙在卷可證，並為兩造所不爭，若要合併使用，
      勢必須拆除部分建物始能達成，顯不利各共有人使用該分得之土地。而原告分得Ａ（
      ５─３）部分土地位於系爭土地內側，與道路不相連，原告出入通行亦屬不便，對原
      告亦屬不利。
（三）綜上述，本件依原告之分割方案，兩造按應有部分分得之土地面積過小，無法單獨作
      為建築之用，而與原有土地合併使用亦有不便，故此一分割方案，無法發揮系爭土地
      之經濟效用，應非允當。本院衡諸上情，認為本件原物分割既有未妥，則改採變賣分
      割方式，以變賣系爭土地，將賣得價金各按應有部分比例分配予各共有人之分割方式
      ，較能發揮系爭土地最高之經濟上利用價值，並符合分割共有物應澈底消滅共有關係
      及公平合理之旨，應是較為妥善之分割方法，爰判決如主文第一項所示。
五、又分割共有物之訴，為固有必要共同訴訟，兩造本可互換地位，原告提起本件訴訟於法
    雖屬有據，但被告之應訴乃訴訟性質所不得不然，所為抗辯自為伸張或防衛權利所必要
    ，是以本院認本件訴訟費用應由兩造各依應有部分比例分擔較為公允，故諭知訴訟費用
    之分擔如主文第二項所示。另兩造其餘之攻擊或防禦方法，於本件判決結果不生影響，
    爰不一一贅述，併此敘明。
六、據上論結，本件原告之訴為有理由，依民事訴訟法第三百八十五條第一項前段、第七十
    八條、第八十一條第二款、第八十五條第一項後段，判決如主文。
中      華      民      國      九十二      年      五      月     二十七     日
~B臺灣臺中地方法院民事第四庭
~B    法  官  李國增
右為正本係照原本作成。
如不服本判決，應於判決送達後二十日內，向本院提出上訴狀（須按他造當事人之人數附繕
本）。
中      華      民      國      九十二      年      五      月     三十       日
~B法院書記官


司法院資訊處製作；財團法人民間司法改革基金會備份。
